【裁判字號】    98,交聲,93
【裁判日期】    980930
【裁判案由】    聲明異議
【裁判全文】
臺灣嘉義地方法院交通事件裁定          98年度交聲字第93號
原處分機關  交部部公路總局嘉義區監理所嘉義市監理站
異  議  人
即受處分人  甲○○○
上列受處分人因違反道路交通管理處罰條例事件，對於交通部公
路總局嘉義區監理所嘉義市監理站中華民國98年2月3日所為之處
分（原處分案號：嘉監義裁字第裁76-L00000000號）聲明異議，
本院裁定如下：
    主  文
原處分撤銷。
甲○○○不罰。
    理  由
一、原處分意旨略以：本件異議人即受處分人甲○○○駕駛車牌
    號碼1707－NL號自用小客車，於民國97年10月19日下午1時3
    0分許，行經嘉義市○○路與埤竹路交岔路口時，因肇事致
    人受傷而逃逸，經嘉義市政府警察局交通警察隊警員製單舉
    發，而依道路交通管理處罰條例第62條第4項等規定，裁處
    異議人吊銷駕駛執照，1年內禁考之處分，並註明罰鍰部分
    俟司法機關裁判確定後再依規定裁處。
二、聲明異議意旨略以：如調查結果伊車與對方機車係同向，依
    該路段並非平坦，且係右轉時遭對方機車擦撞伊車右後方，
    以一般駕駛人之通常注意能力，如何得知已肇事；若伊駕車
    有過失，機車應會擦撞到伊車前方、右前方或右方，如此亦
    方能察覺有發生擦撞情事。再者，伊一向行車速度較慢，尤
    其在行經非平坦路段，又係轉彎時，倘知肇事而故意逃逸，
    車速應會很快，也才逃得掉，是在不知肇事前提下加諸伊肇
    事逃逸違規責任，實有未服，請求撤銷原處分等語。
三、按汽車駕駛人駕駛汽車肇事致人受傷或死亡者，應即採取救
    護措施及依規定處置，並通知警察機關處理，不得任意移動
    肇事汽車及現場痕跡證據，違反者處新臺幣3,000元以上9,0
    00元以下罰鍰；但肇事致人受傷案件當事人均同意時，應將
    肇事汽車標繪後，移置不妨礙交通之處所。前項駕駛人肇事
    致人受傷而逃逸者，吊銷其駕駛執照，道路交通管理處罰條
    例第62條第3項、第4項定有明文。其立法意旨在於科以肇事
    者須即採取救護或其他必要措施，並應向警察機關報告之義
    務，以防因就醫延誤致生無謂之傷亡，並俾得通知傷亡者家
    屬到場，以明責任。惟若駕駛人主觀上不知有肇事，其駛離
    現場即無逃逸之故意，應非立法規範處罰之對象。
四、經查：
  (一)異議人於上開時間，駕駛該自用小客車，行經嘉義市○○路
    、埤竹路交岔路口，因有右轉彎車未讓直行車先行之違規行
    為，而與證人吳秀盆、吳佩真所騎之重型機車發生碰撞，證
    人吳秀盆因而受有尾骨骨折、右手肘挫擦傷等傷害，吳佩真
    受有軀幹多處挫傷、臉部、頭部擦傷等傷害之情，有嘉義市
    政府警察局97年11月24日嘉市警交字第L00000000號、原處
    分機關交通部公路總局嘉義區監理所嘉義市監理站98年2月3
    日嘉監義裁字第裁76-L00000000號裁決書及本院依職權調取
    之警詢筆錄、訊問筆錄、道路交通事故現場圖、調查報告表
    (一)、(二)、現場暨比對照片、行政院衛生署嘉義醫院97年10月
    28日、97年10月30日診斷證明書、奇美醫院柳營分院97年11
    月3日診斷證明書、臺灣省嘉雲區車輛行車事故鑑定委員會9
    8年2月25日嘉雲區980039號鑑定意見書、臺灣嘉義地方法院
    檢察署檢察官98年度調偵字第189號不起訴處分書各1份在卷
    可稽，且異議人就該處分提起之聲明異議，亦經本院裁定異
    議駁回確定，有本院98年度交聲字第92號裁定書1份存卷可
    考，是上開事實應堪認定。惟異議人於上開車禍發生後，是
    否有肇事逃逸之事實？
  (二)本件車禍後翌（20）日，經警循線通知異議人協助接受調查
    時，發現異議人所駕上開車輛之右後方有與機車擦撞之痕跡
    ，有車損暨比對照片12張附卷可憑，而觀之上開照片，本件
    車禍僅造成異議人所駕車輛右後方方向燈罩產生小破洞，以
    及右後車輪框稍有摩損之痕跡，並無遭重創所產生之方向燈
    罩嚴重破損或鈑金凹陷等情形，堪認當時兩車之撞擊力道尚
    屬輕微，是當時在車內專注駕駛之異議人，是否真有發覺右
    後方與他車擦撞之情事，已堪存疑。再據證人吳秀盆、吳佩
    真及目擊證人楊永安均一致指稱：異議人所駕車輛於肇事後
    一直往前行駛，都沒有停等語，有證人吳秀盆、吳佩真於97
    年12月30日之訊問筆錄、目擊證人楊永安於98年4月16日之
    調查筆錄影本各1份附卷可參，是上述異議人肇事後之反應
    ，與通常車輛駕駛人得知肇事後，係先減速或停留在現場，
    待觀察發覺事態嚴重後，始另起卸責之意念而駕車加速逃離
    現場之一般肇事逃逸情形，亦有不同。又如上述，異議人所
    駕車輛之右後方車損十分輕微，並非嚴重，應可輕易且快速
    更換、維修，倘其已知肇事，且為圖卸責，理應於逃逸後迅
    速處理，然於車禍發生後翌日，經警循線通知異議人協助接
    受調查時，仍發現上開擦撞之痕跡，亦與車輛駕駛人肇事逃
    逸後，應急欲清理、修復車輛之情形，大相逕庭。況車禍當
    時與異議人同在車內之證人許政毓、許勝標亦均證稱：當時
    車上有開冷氣，4個車窗均關著，並未聽到擦撞聲音，不知
    有發生車禍等語明確，有渠等於98年1月13日之訊問筆錄存
    卷可查，亦無從認定異議人肇事當時在車內確有聽到擦撞聲
    或察覺發生車禍甚明，是異議人上開所辯並非虛捏。
  (三)又肇事逃逸除客觀上須有駕駛人駕車肇事致人死傷之情事外
    ，尚須該駕駛人知悉自己肇事致人死傷，而仍然故意不予以
    必要之救護或處理，始與上開條文規範之情節相當。而綜合
    上開證人之證述及卷附照片等證物觀之，異議人並無如一般
    肇事逃逸之情形，先減速或停留在現場，後再駕車加速逃離
    ，或離去後迅速湮滅擦撞痕跡之情事，倘謂其有逃逸之故意
    ，實與常情不符。再參以，本件兩車之擦撞力道尚屬輕微，
    且係在該自用小客車之右後方，並非前方或右側，於車輛行
    進間，確不易察覺到右後車尾與其他機車左前側車身發生擦
    撞，並據車禍當時與異議人同在車內之證人均表示未聽到擦
    撞聲音，不知有發生車禍等語明確，自難認異議人當時確實
    知悉已肇事甚明。
五、綜上以觀，原處分機關檢送及本院依職權調查之全案卷證，
    並不足以使本院形成異議人主觀上知有肇事，且有逃逸故意
    之確切心證，自不能證明異議人有肇事致人受傷而逃逸之違
    規行為。原處分機關遽依道路交通管理處罰條例第62條第4
    項等規定，裁處異議人吊銷駕駛執照，1年內禁考之處分，
    並註明罰鍰部分俟司法機關裁判確定後再依規定裁處，容有
    未洽。是異議人請求撤銷原處分，為有理由，自應由本院將
    原處分撤銷，另為不罰之諭知。
據上論斷，應依道路交通管理處罰條例第87條第2項，道路交通
案件處理辦法第20條前段，裁定如主文。
中    華    民    國    98    年    9     月    30    日
                  交通法庭  法  官  吳育霖
上列正本證明與原本無異。
如不服本裁定，應於裁定送達後5日內向本院提出抗告狀（應附
繕本）。
中    華    民    國    98    年    9     月    30    日
                            書記官  林美芳


司法院資訊處製作；財團法人民間司法改革基金會備份。
